臺灣高等法院臺南分院刑事判決
110年度上易字第283號
上  訴  人  臺灣雲林地方檢察署檢察官
被      告  蔡孟翰



上列上訴人因被告違反毒品危害防制條例案件，不服臺灣雲林地
方法院109年度易字第722號中華民國110年2月19日第一審判決（
聲請簡易判決處刑案號：臺灣雲林地方檢察署109年度毒偵字第5
31號），提起上訴，本院判決如下：
    主  文
上訴駁回。
    理  由
一、聲請簡易判決處刑意旨略以：被告蔡孟翰前因施用毒品案件
    ，經臺灣雲林地方檢察署檢察官以107年度毒偵字第2305號
    、108年度毒偵字第741號為附命完成戒癮治療之緩起訴處分
    確定(尚在緩起訴期間)。詎其猶不知悛悔，復基於施用第二
    級毒品甲基安非他命之犯意，於民國109年4月20日凌晨2時3
    0分許，在○○市○○區○○○路0段00巷0號4樓之友人住處內，以
    將毒品甲基安非他命置於玻璃球內，點火燒烤使之產生煙霧
    後，吸食其煙霧之方式，施用第二級毒品甲基安非他命１次
    。嗣於109年4月20日9時23分許，在上址，因警據報前往處
    理，並當場扣得沾有與孟令武(另案偵辦)共同持有之甲基安
    非他命吸食器3組、沾有甲基安非他命殘渣袋1個等物，經警
    採其尿液送驗，結果呈甲基安非他命、安非他命陽性反應，
    始悉上情。因認被告所為，係犯毒品危害防制條例第10條第
    2項之施用第二級毒品罪嫌。
二、按起訴之程序違背規定者，應諭知不受理之判決；對於原審
    諭知不受理之判決上訴時，第二審法院認其為無理由而駁回
    上訴，得不經言詞辯論為之，刑事訴訟法第303條第1款、第
    372條分別定有明文。而施用第一、二級毒品為犯罪行為，
    毒品條例第10條設有處罰規定，施用第一、二級毒品者，本
    應科以刑罰。惟毒品條例於87年修訂施行後，對於施用毒品
    者肯認具有「病患性犯人」之特質，基於刑事政策，對合於
    一定條件之施用者，依同條例第20條之規定，施以觀察、勒
    戒及強制戒治之保安處分，嗣於97年4月30日修正公布第24
    條，同年10月30日施行後，對於犯施用第一、二級毒品罪者
    ，進入司法程序之戒癮治療方式，係採取第20條第1項、第2
    項規定「觀察、勒戒或強制戒治」及第24條第1項所定「附
    命完成戒癮治療之緩起訴處分」（以下稱「附命緩起訴處分
    」）雙軌制。又毒品條例於109年1月15日修正公布第20條第
    3項及第23條第2項規定，於同年7月15日施行，依同條例第3
    5條之1第1、2款規定，犯第10條之罪者，不論其行為係在新
    法施行生效前或施行生效後所為，均應依新法規定處理。而
    依修正之毒品條例第20條第3項規定，犯第10條之罪於觀察
    、勒戒或強制戒治執行完畢釋放後，3年後再犯者，適用同
    條第1、2項（即應先觀察勒戒或強制戒治）之規定，法條規
    定既以「觀察、勒戒或強制戒治執行完畢釋放」作為起算之
    基準時點，過去實務雖以「附命緩起訴處分」後，5年內（
    新法修正為3年）再犯施用第一、二級毒品者，因事實上已
    接受等同「觀察、勒戒」處遇，依毒品條例第23條第2項之
    相同法理，逕行提起公訴，無重為觀察、勒戒必要（最高法
    院104年度第2次刑事庭會議）。但行為人雖經檢察官為「附
    命緩起訴」，若未完成戒癮治療，即難與已接受「觀察、勒
    戒或強制戒治『執行完畢』」之處遇等同視之（最高法院109
    年度台非字第76、77、105號、110年度台非字第98號判決意
    旨參照），自應以前此有無觀察、勒戒或強制戒治執行完畢
    ，論其是否為初犯或仍以最近一次觀察、勒戒或強制戒治執
    行完畢釋放，起算該3年期間。
三、經查，被告有聲請簡易判決處刑意旨所指之施用第二級毒品
    犯行，固據其於警詢、偵訊時坦承不諱(見1316號毒偵卷第1
    7頁、第19頁、第116頁)，並有自願受搜索同意書、搜索扣
    押筆錄、扣押物品目錄表、毒品初步鑑驗報告書、現場照片
    、交通部民用航空局航空醫務中心毒品鑑定書、尿液檢體委
    驗單、台灣尖端先進生技醫藥股份有限公司濫用藥物檢驗報
    告(見1316號毒偵卷第53至89頁；531號毒偵卷第8至9頁、第
    14至15頁)在卷可稽，堪以認定。本案被告施用第二級毒品
    時間，雖係於現行毒品危害防制條例修正施行前為之，然於
    109年7月20日修正施行後繫屬於法院，有臺灣雲林地方檢察
    署109年7月20日雲檢原人109毒偵531字第1099019934號函上
    原審法院收文章戳足憑（見原審六簡卷第9頁），則依毒品
    危害防制條例第35條之1第2款前段規定，本案即應適用修正
    後毒品危害防制條例之規定。
四、被告雖有於上開時、地施用毒品犯行，然其前因施用毒品案
    件，經臺灣雲林地方檢察署檢察官先以107年度毒偵字第230
    5號為「附命緩起訴處分」，戒癮治療之履行期間為108年5
    月6日至109年5月5日，緩起訴期間為108年5月6日至110年5
    月5日；又於前開緩起訴期間因施用毒品犯行，經同署檢察
    官再度以108年度毒偵字第741號為「附命緩起訴處分」，戒
    癮治療之履行期間為108年9月27日至109年5月5日，緩起訴
    期間為108年9月27日至110年9月26日，其後被告於109年5月
    5日完成戒癮治療，經國立成功大學醫學院附設醫院斗六分
    院(以下稱成大斗六分院)於109年5月6日、同年月9日、同年
    月12日3次採檢被告之尿液，結果均呈安非他命類之陰性反
    應，合於毒品戒癮治療實施辦法及完成治療認定標準第9條
    第1項規定，視為完成戒癮治療等情，有上開緩起訴處分書
    、臺灣雲林地方檢察署緩起訴處分被告參與毒品減害計畫替
    代療法執行登記表、成大斗六分院109年5月22日成醫斗分精
    字第1090002836號函暨所附雲林地檢署緩起訴處分毒品戒癮
    治療結案評估摘要表、刑案系統觀護終結原因表在卷可參（
    見原審易字卷第23至29、35至43頁）。被告於109年4月20日
    為本件施用甲基安非他命時，尚在前開「附命緩起訴處分」
    所定之履行戒癮治療期間，故其實行本件施用第二級毒品犯
    行時戒癮治療未完成，並未因上開「附命緩起訴處分」而受
    有等同於觀察、勒戒或強制戒治執行完畢之情事，且被告於
    前開「附命緩起訴處分」前，亦無任何觀察、勒戒或強制戒
    治之紀錄，有臺灣高等法院被告前案紀錄表附卷可佐，是被
    告於本案犯行前未曾受觀察、勒戒或強制戒治。從而，被告
    於本案犯行前，檢察官所為前開「附命緩起訴處分」所命被
    告完成之「戒癮治療」尚未完成，自與觀察、勒戒等處遇執
    行完畢有別。而被告於109年4月20日犯本件施用第二級毒品
    犯行前，既未曾接受觀察、勒戒或強制戒治等處遇之紀錄，
    揆諸前開說明，檢察官仍應依修正後之毒品條例第20條第1
    項、現行第24條等規定，視被告個案情形而為「觀察、勒戒
    」或「附條件緩起訴（含戒癮或毋庸戒癮之條件）」之多元
    處遇，不得予以追訴。詎檢察官逕就本案聲請簡易判決處刑
    ，其起訴之程序當然違背法律規定，自應諭知不受理之判決
    。
五、駁回上訴之理由：
㈠、被告本件施用毒品案件，因起訴程序違背規定，應由法院諭
    知公訴不受理方屬適法，原審判決同上開意旨，以檢察官起
    訴程序違背規定，不經言詞辯論，逕為不受理判決，核無不
    合，應予維持。
㈡、檢察官上訴意旨略以：被告於108年間因施用毒品犯行，經檢
    察官先後以107年度毒偵字第2305號、108年度毒偵字第741
    號為「附命緩起訴處分」，並先後於108年5月6日、108年9
    月27日確定，是以被告上開因施用毒品案件既經檢察官為「
    附命緩起訴處分」確定，依最高法院100年第1次刑事庭會議
    決議之意旨，被告事實上已接受等同「觀察、勒戒」之處遇
    ，被告於緩起訴期間即受「附命緩起訴處分」確定後3年內
    之109年4月20日，再犯本案施用第二級毒品罪，自應予追訴
    、處罰。原審判決固引用最高法院109年度台非字第76號判
    決意旨，認以上開「附命緩起訴處分」完成戒癮治療，始認
    屬相當於觀察、勒戒之執行完畢，然前開最高法院判決僅屬
    個案所為判決，是否已屬最高法院終局統一見解迄今尚無定
    論，況該案判決係對於緩起訴期間屆滿後再犯施用毒品之被
    告，因起算時點採認標準之不同，產生究否重啟處遇程序或
    課予刑責之爭議，亦即該案係在闡釋於「除刑不除罪」原則
    之毒品政策，獎勵完成「附命緩起訴處分」之被告，對於前
    曾完成「附命緩起訴處分」之被告，如再犯時點究否逾3年
    （原規定5年），連動影響前次「附命緩起訴處分」是否已
    生遮斷效力而於再犯時應否給予「除刑」之寬典，不同於本
    件被告係緩起訴期間即再犯施用毒品，顯見再犯率高，顯然
    原規劃之制度功能已無法發揮成效，自不應給予「除刑」之
    寬典，兩者事實有別，自不能比附援引而為相同之判斷；再
    者，最高法院刑事大法庭109年度台上大字第3826號裁定僅
    係在界定毒品危害防制條例第20條第3項「3年後再犯」之意
    涵，並未論及附命緩起訴與觀察、勒戒及強制戒治間之關連
    性，亦即是否限縮解釋須達至「戒癮治療完成」程度始視為
    被告已接受等同觀察、勒戒之處遇，抑或「附命緩起訴處分
    」究否可等同觀察、勒戒或強制戒治，最高法院刑事大法庭
    前揭裁定均未闡述適用原則，自未變更實務界向來之法律見
    解（即各級法院依據上開2則最高法院刑事庭決議所建構之
    法律解釋適用秩序）。準此，本件聲請簡易判決處刑尚無不
    當，原審法院應依法判決始為適法，請求撤銷原判決等語。
㈢、惟被告因施用毒品案件，經檢察官依刑事訴訟法第253條之1
    第1項、第253條之2第1項第6款及修正前毒品條例第24條第1
    項規定為「附命緩起訴處分」後，被告於「附命緩起訴處分
    」所命被告完成之戒癮治療未完成前，即犯本件施用第二級
    毒品犯行，依前開最高法院判決闡釋意旨及目前最高法院大
    法庭109年度台上大字第3826、3536號等裁定就此問題所採
    趨勢，顯已揚棄先前最高法院101年第1次、104年第2次刑事
    庭會議決議所採被告曾受「附命緩起訴處分」之戒癮治療，
    無論有無完成，均已等同曾受觀察、勒戒，緩起訴該次之施
    用毒品犯行或其後一定時間內之施用毒品犯行，可逕行提起
    公訴，毋庸再重為觀察、勒戒或強制戒治之舊見解，故被告
    此次施用毒品時間，既在臺灣雲林地方檢察署檢察官所為10
    7年度毒偵字第2305號、108年度毒偵字第741號緩起訴所命
    被告完成戒癮治療之期間內再犯，被告尚未完成上開緩起訴
    所附命之戒癮治療，已如前述，自無從認被告本件施用毒品
    時已等同接受過觀察、勒戒之處遇。被告本件被訴施用第二
    級毒品犯行前，亦未曾接受觀察、勒戒或強制戒治等處遇之
    紀錄，揆諸前開說明，檢察官仍應依修正後之毒品條例第20
    條第1項、現行第24條等規定，視被告個案情形而為「觀察
    、勒戒」或「附條件緩起訴（含戒癮或毋庸戒癮之條件）」
    之多元處遇，不得逕予追訴。檢察官逕就本案提起公訴，其
    起訴之程序當然違背法律規定，原審依刑事訴訟法第303條
    第1款規定，諭知不受理之判決，並無不合，檢察官猶執陳
    詞，提起上訴，為無理由，應予駁回，並不經言詞辯論為之
    。　　　
六、依刑事訴訟法第368條、第372條，判決如主文。
本案經檢察官黃瑞盛聲請簡易判決處刑，檢察官王聖豪提起上訴
。
中　　華　　民　　國　　110 　年　　5 　　月　　14　　日
                  刑事第六庭    審判長法　官  張瑛宗
                                      法　官  林逸梅
                                      法　官  李秋瑩
以上正本證明與原本無異。
不得上訴。
　　　　　　　　　　　　　　　　　　　書記官  劉紀君
中　　華　　民　　國　　110 　年　　5 　　月　　14　　日